【裁判字號】    95,上訴,1699
【裁判日期】    951128
【裁判案由】    殺人
【裁判全文】
臺灣高等法院高雄分院刑事判決        95年度上訴字第1699號
上  訴  人  臺灣高雄地方法院檢察署檢察官
被      告  甲○○
指定辯護人  萬維堯 律師
上列上訴人因被告殺人案件，不服臺灣高雄地方法院95年度重訴
字第28號中華民國95年8 月8 日第一審判決（起訴案號：臺灣高
雄地方法院檢察署94年度偵字第26939 號），提起上訴，本院判
決如下：
     主  文
上訴駁回。
     事  實
一、甲○○於民國（下同）94年11月20日下午9 時許，在位於高
    雄市○○區○○街99號之4 租屋處，與分別同居於上址5 樓
    及6 樓加蓋房間之室友李崑榮及蔡東利，友人梁鳳筠、郭瑩
    垠、李超尉及真實姓名、年籍不詳，綽號「陳姐」之女子等
    人飲酒聚餐，嗣郭瑩垠、李超尉及綽號「陳姐」女子，因不
    勝酒力而陸續離開，蔡東利則返回6 樓之房間內休息，甲○
    ○、李崑榮及梁鳳筠則繼續在客廳中飲酒聊天，迄於21日凌
    晨1 時20分許，甲○○與李崑榮2 人酒後因細故發生口角爭
    執，進而徒手互毆，其間在場之梁鳳筠欲上前勸阻時，眼鏡
    為甲○○不小心打落地上，梁鳳筠即轉而在地上找尋眼鏡，
    此時甲○○即奔向6 樓，欲從6 樓鐵門下到1 樓，為李崑榮
    持酒瓶在後追擊，甲○○上6 樓後因見鐵門鎖著，遂又轉回
    5 樓，李崑榮則在6 樓房取1 支水果刀隨後追趕甲○○，
    甲○○於抵達5 樓之樓口時，見李崑榮持刀，即撿取地面上
    之空酒瓶朝在4 、5 階梯之李崑榮丟擊，李崑榮站立不穩，
    翻落5 樓地面，遭撞擊及與地面破碎酒瓶碰觸，因而受有四
    肢及頭部之刮擦傷與鈍傷，惟仍繼續持上開水果刀攻擊甲○
    ○，甲○○加以躲避後並乘隙由李崑榮之後方，以雙手握住
    李崑榮持水果刀之手，企圖控制李崑榮之揮刀方向，其時應
    注意李崑榮持水果刀在胸前，且2 人處於互相推拉身體不穩
    狀況，況2 人復均有飲酒，動作反應判斷之敏感度較低，李
    崑榮所持水果刀有可能在推擠拉扯間不慎刺中身體要害致產
    生致死之危險，詎竟疏未注意，仍持續以手握住李崑榮持刀
    之手，2 人並繼續拉扯，致2 人不慎撞及現場之水族箱再撞
    及鋼琴，雙雙傾倒，李崑榮不慎將水果刀以由上朝下、由左
    向右、刀刃朝4 點鐘之方向，插刺中其左胸，而刺穿左肺上
    葉及肺動脈後，再刺入右心房，當場失血倒地。嗣經梁鳳筠
    發現後，喊叫在6 樓房間休息之蔡東利將李崑榮送往高雄醫
    學院附設中和紀念醫院救治，李崑榮仍於94年11月21日凌晨
    2 時3 分宣告不治死亡，嗣經警據報前往處理，而查悉上情
    。
二、案經高雄市政府警察局三民第二分局報送高雄地方法院檢察
    署檢察官偵查起訴。
    理  由
一、按被告以外之人於審判外之言詞或書面陳述，除法律有規定
    者外，不得作為證據，刑事訴訟法第159 條第1 項定有明文
    。經查：本件卷附之法務部法醫研究所就被害人死亡原因所
    為之鑑定通知書，雖為被告以外之人於審判外所為之書面陳
    述，屬於傳聞證據，然此乃臺灣高雄地方法院檢察署檢察官
    於偵查中，依刑事訴訟法第208 條第1 項規定，囑託該所鑑
    定，該所依刑事訴訟法第208 條第1 項準用同法第206 條第
    1 項規定所出具之書面鑑定報告，屬刑事訴訟法第159 條第
    1 項「被告以外之人於審判外之言詞或書面陳述，除法律有
    規定者外，不得作為證據」規定所稱「法律有規定者」之情
    形，應有證據能力，而得作為本件認定犯罪事實之證據，合
    先明。
二、被告甲○○經本院傳喚，未據到庭，經查上開犯罪事實業據
    被告甲○○於原審審理時坦承不諱，核與證人蔡東利、梁鳳
    筠於原審審理時所證述之情節相符。又本件被害人確因「位
    於距腳跟高139.5 公分、左11公分之2.5 乘1 公分刺傷，傷
    口合起來長3 公分，10點鐘向4 點鐘走向。刀徑向右向下高
    於137 公分、左5 公分形成4 乘1.5 公分之穿通口進入左肋
    膜腔，劃過左肺上葉造成3 乘0.5 公分之割傷，刺過左肺下
    葉形成2.5 乘1 公分入口及2 乘0.5 公分出口，於心包膜形
    成3.5 乘2 公分穿通口，於左心房形成1.5 乘0.7 公分穿通
    口進入心臟，綜觀刀徑為由左向右、由上朝下，略為偏內並
    造成左胸傷口周邊出血12乘9 公分」等刺傷所造成之心臟大
    出血而致死亡，其鑑定結果「因銳器穿刺傷造成心房破裂大
    出血死亡」，此亦有法務部法醫研究所94醫鑑字第2092號鑑
    定書1 份在卷可查，並經台灣高雄地方法院檢察署同法醫師
    相驗無誤，有該署相驗屍體證明書、驗斷書、勘驗筆錄各1
    份在卷可查。被告明知水果刀具有危及他人生命安全之殺傷
    力，而依卷附照片所示，5 樓通往6 樓之樓梯口，即有掃把
    、雨傘等物，被告如為自保，儘可持掃把或雨傘抵抗，乘被
    害人從階梯翻落5 樓地面行動不穩時，猛力將水果刀打落，
    乃其卻乘隙由被害人之身後，以雙手環握被害人持水果刀之
    手，企圖控制被害人之揮刀方向，然被害人遭被告環抱抓住
    其刀之手後，與被告掙扎推拉，兩人使力之方向不同，且在
    推拉行動不穩之狀態下，被害人有可能刺中自己之身體，乃
    被告竟疏未注意，以上開方式自保而與被害人拉扯，致2 人
    於環抱掙扎拉扯東撞西撞後，於傾倒時被害人不慎將水果刀
    插中左胸失血死亡，被告顯有過失，應無可疑，其過失與被
    害人之死亡結果間，自有相當之困果關係，是被告罪證已甚
    明確，犯行洵堪認定。
三、核被告所為，係犯刑法第276 條第1 項之過失致死罪。按行
    為後法律有變更者，適用行為時之法律。但行為後之法律有
    利於行為人者，適用最有利於行為人之法律，刑法第2 條第
    1 項定有明文。經查本件被告所犯刑法第276 條第1 項之罪
    之主刑為2 年以下有期徒刑、拘役或2,000 元以下罰金，被
    告犯罪時之刑法就罰金刑之規定，依修正前刑法第33條第5
    款規定，罰金刑應處銀元1 元以上，並應依修正前罰金罰鍰
    提高標準條例第1 條規定，就其原定數額得提高為2 倍至10
    倍，但法律已依一定比率規定罰金或罰鍰之數額或倍數者，
    依其規定。惟94年1 月7 日修正、94年2 月2 日公布、95年
    7 月1 日施行之刑法第33條第5 款則規定：「罰金：新臺幣
    1,000 元以上，以百元計算之」，而95年6 月14日修正公布
    之刑法施行法第1-1 條第2 項規定：「94年1 月7 日刑法修
    正時，刑法分則編未修正之條文定有罰金者，自94年1 月7
    日刑法修正施行後，就其所定數額提高為30倍，但72年6 月
    26日至94年1 月7 日新增或修正之條文，就其所定數額提高
    為3 倍」，比較修正前後之罰金刑輕重，該罰金刑之最低刑
    度於修法後已有加重，故95年7 月1 日修正公布施行後之規
    定，並未較有利於被告，則依刑法第2 條第1 項前段規定，
    自應適用被告行為時即修正前之刑法第276 條第1 項規定科
    刑。公訴意旨雖認被告所為係犯刑法第271 條第1 項之殺人
    罪嫌；惟查；本件被告與被害人2 人平日感情不錯，是好朋
    友關係，並無深仇大恨，且本件案發時係被害人上樓、下樓
    追打被告，並非被告追打被害人，此業據證人梁鳳筠於原審
    審理中證述明確（見原審卷第104-106 頁），顯見被告並無
    致被害人於死之意思；況如果被告有殺害被害人之意，應會
    對其致命處猛力刺擊多次，惟參以本件被害人係心臟遭刺中
    1 刀出血死亡，並參以被害人因刺傷胸部倒地後，被告嚇呆
    了，楞在那裏，且叫梁鳳筠及從6 樓下來之蔡東利叫救護車
    ，亦據證人蔡東利、梁鳳筠於原審審理時證述在卷等情（見
    原審卷第90、104 、105 頁），益證被告並無殺害被害人之
    犯意，從而尚難認被告有何殺人之犯行，公訴人認被告應負
    殺人罪責，尚有未洽，起訴法條應予變更。又被害人李崑榮
    除左胸腔一處致命傷外，另受有頭部鈍傷、右肩刺傷、左大
    姆指割傷、右食指及掌瘀痕、右下肢刮傷等多處傷害，但查
    被告及被害人先係徒手互毆，繼又持酒瓶丟擊，致地上滿是
    酒瓶碎片，被害人於持刀下樓時，又遭被告丟擲酒瓶攻擊而
    翻落地面，其於持刀欲砍刺被告時，遭被告由後抱住緊抓其
    手，2 人掙扎扭打碰撞，經至不慎刀觸左胸要害倒地，則其
    身體受有前揭多處之傷害，自屬必然，縱認被告與被害人爭
    吵並進而互毆，原有傷害之犯意，但其傷害行為已因被害人
    持刀欲砍刺被告，被告為求自保抓住被害人持刀之手而終止
    ，其傷害行為與被害人之死亡並無因果關係，亦難令被告負
    傷害致死罪責。
四、原審因而適用刑法第2 條第1 項前段、修正前刑法第276 條
    第1 項、修正前罰金罰鍰提高標準條例第1 條前段規定，審
    酌被告因酒後細故一時失慮，與被害人扭打拉扯，疏於注意
    被害人手中持有利刃於推擠拉扯間有可能觸中身體，致被害
    人刺中自身要害致死，及被害人持刀欲砍刺被告其本身亦與
    有過失，被告犯後未與被害人家屬成立和解，惟其坦承犯行
    ，亦表悔意，態度尚可等一切情狀，科處被告有期徒刑拾月
    ，認事用法皆無不合，檢察官上訴以被告應負殺人或傷害致
    死罪責，而指摘原判決不當，非有理由，應予駁回。
五、被告於95年8 月8 日原審判決後，於同年月23日因左側自發
    性腦溢血送高雄長庚紀念醫院急救，於同年9 月22日出院，
    身體已呈右半身不遂，致無法行動，大小便且無法控制，業
    經該醫院診斷屬於中度肢障之人，領有殘障手冊，惟言語尚
    能溝通，現被安置於一老舊廢棄屋，由其家屬以每月新台幣
    2,500 元僱請1 名老人就近照顧，此情業據指定之義務辯護
    律師實地訪視後陳述明確，並有照片及殘障手冊影本附卷可
    考，然被告經本院合法傳喚，並未請假而不到庭，自屬無正
    當理由，爰不待其陳述，逕行判決。
三、據上論斷，應依刑事訴訟法第368條、371條，判決如主文。
本案經檢察官許月雲到庭執行職務。
中    華    民    國    95    年    11    月    28    日
                  刑事第四庭    審判長法  官   蕭權閔
                                      法  官   吳進寶
                                      法  官   陳吉雄
以上正本證明與原本無異。
如不服本判決應於收受本判決後10日內向本院提出上訴書狀，其
未敘述上訴理由者，並得於提起上訴後10日內向本院補提理由書
狀（均須按他造當事人之人數附繕本）「切勿逕送上級法院」。
中    華    民    國    95    年    11    月    29    日
                                      書記官   梁美姿
附錄本判決論罪科刑法條：
中華民國刑法第276條第1項
（過失致死罪）
因過失致人於死者，處2 年以下有期徒刑、拘役或2 千元以下罰
金。
                                                  A


司法院資訊處製作；財團法人民間司法改革基金會備份。
